---
title: "Análisis de la salud del sueño en relación al estilo de vida"
author: "Santiago López y Aleix Pagès"
date: "2025-10-24"
output:
  pdf_document:
    # xelatex, y no pdflatex, porque las salidas del análisis contienen
    # caracteres Unicode (✓, ≥, ±) que pdflatex no sabe componer.
    latex_engine: xelatex
    toc: true
    toc_depth: 3
  html_document:
    toc: true
    toc_float: true
---

```{r setup, include=FALSE}
knitr::opts_chunk$set(echo = TRUE)

# El documento vive en analysis/ pero los datos están en data/, en la raíz del
# repositorio. Fijar root.dir permite usar rutas relativas al proyecto y que el
# resultado sea idéntico tejiendo desde RStudio o desde rmarkdown::render().
knitr::opts_knit$set(root.dir = normalizePath(".."))
```

### Máster MADI

Importamos todas las librerías que vamos a necesitar. 

```{r, include = FALSE}
library(dplyr)
library(tidyverse)
library(ggplot2)
library(corrplot)
library(glmnet)
library(caret)
library(gridExtra)
library(FactoMineR)
library(factoextra)
library(cluster)
library(GGally)       # Matriz de gráficos multivariante
library(corrplot)     # Visualización de correlaciones
library(psych)        # Estadísticos descriptivos avanzados
library(skimr)        # Resumen estructurado de datos
library(naniar)       # Análisis de valores perdidos
library(tidyr)        # Manipulación y limpieza de datos
library(scales)       # Formateo de escalas en gráficos
library(viridis)
```

#### Descripción del DATASET

El DataSet, llamado Sleep Health and Lifestyle Dataset, que se ha usado en este trabajo se ha obtenido de Kagle.En este, se da información sobre datos de salud del sueño y estilo de vida de los pacientes. 

El Dataset consta de 400 filas y 13 columnas (variables) y, abarca una amplia variedad de aspectos relacionadas con el sueño y los hábitos de vida diarios. 

Las variables del DataSet son: 

#### **1. Person ID**
- **Tipo:** Numérica entera (`int64`)
- **Descripción:** Identificador único de cada individuo.
- **Observación:** Variable usada solo para identificación, no aporta contenido analítico.

---

#### **2. Gender**
- **Tipo:** Categórica (`object`)
- **Descripción:** Sexo biológico del participante.
- **Valores posibles:** `Male`, `Female`.

---

#### **3. Age**
- **Tipo:** Numérica entera (`int64`)
- **Descripción:** Edad del individuo en años.

---

#### **4. Occupation (Profesión)**
- **Tipo:** Categórica (`object`)
- **Descripción:** Profesión, como por ejemplo: *Doctor*, *Software Engineer*, *Sales Representative*.
- **Uso:** Analizar patrones de sueño o estrés según la profesión.

---

#### **5. Sleep Duration**
- **Tipo:** Numérica decimal (`float64`)
- **Unidad:** Horas por día.
- **Descripción:** Tiempo total de sueño diario.

---

#### **6. Quality of Sleep**
- **Tipo:** Numérica entera (`int64`)
- **Escala:** 1 a 10.
- **Descripción:** Calidad subjetiva del sueño percibida por el individuo.

---

#### **7. Physical Activity Level**
- **Tipo:** Numérica entera (`int64`)
- **Unidad:** Minutos por día.
- **Descripción:** Minutos de actividad física diaria.

---

#### **8. Stress Level**
- **Tipo:** Numérica entera (`int64`)
- **Escala:** 1 a 10.
- **Descripción:** Nivel de estrés percibido.

---

#### **9. BMI Category**
- **Tipo:** Categórica (`object`)
- **Valores posibles:** `Underweight`, `Normal`, `Overweight`, `Obese`.
- **Descripción:** Clasificación del Índice de Masa Corporal.

---

#### **10. Blood Pressure**
- **Tipo:** Categórica (`object`)
- **Formato:** `"Sistólica/Diastólica"` (ejemplo: `"126/83"`).
- **Descripción:** Presión arterial en mmHg.

---

#### **11. Heart Rate**
- **Tipo:** Numérica entera (`int64`)
- **Unidad:** Latidos por minuto (bpm).
- **Descripción:** Frecuencia cardíaca promedio.

---

#### **12. Daily Steps**
- **Tipo:** Numérica entera (`int64`)
- **Unidad:** Pasos por día.
- **Descripción:** Número total de pasos diarios del individuo.

---

#### **13. Sleep Disorder**
- **Tipo:** Categórica (`object`)
- **Valores posibles:** `"None"`, `"Insomnia"`, `"Sleep Apnea"`.
- **Descripción:** Indica si el individuo presenta trastornos del sueño.



#### Pasos del estudio
Carga del DataSet y análisis exploratorio inicial.

1.Estudio sobre la duración media del sueño entre hombres y mujeres. 

2.Asociación entre el índice de masa corporal (BMI) y la calidad del sueño. 

3.Estudio de variables que predigan mejor la calidad del sueño.

4.Relación entre la calidad del sueño y las alteraciones del sueño. 

5.Estudio sobre la predicción de trastornos del sueño.

6.Análisis de patrones en los individuos del DataSet. 


#### Carga y Preparación de los datos 

Primero de todo cargamos los datos y realizamos una exploración inicial. 
```{r}
# Cargar el dataset.
# La ruta es relativa a la raíz del repositorio (ver opts_knit en el bloque setup),
# de modo que el documento se teje igual desde RStudio que desde la línea de comandos.
df_1 <- read.csv(file.path("data", "Sleep_health_and_lifestyle_dataset.csv"),
                 stringsAsFactors = FALSE)
# Exploración inicial
cat("Dimensiones del dataset:\n")
print(dim(df_1))
cat("Estructura del dataset:\n")
str(df_1)
cat("Primeras filas:\n")
head(df_1)
cat("Resumen estadístico:\n")
summary(df_1)
cat("\nInterpretación del resumen:\n")
cat("- Edad: rango entre", min(df_1$Age, na.rm = TRUE), "y", max(df_1$Age, na.rm = TRUE), 
    "años, media de", round(mean(df_1$Age, na.rm = TRUE), 1), "años.\n")
cat("- Duración del sueño: media de", round(mean(df_1$Sleep.Duration, na.rm = TRUE), 2), 
    "horas, con variación entre", round(min(df_1$Sleep.Duration, na.rm = TRUE), 2), 
    "y", round(max(df_1$Sleep.Duration, na.rm = TRUE), 2), "horas.\n")
cat("- Nivel de estrés: escala 1-10, media de", 
    round(mean(df_1$Stress.Level, na.rm = TRUE), 2), ".\n")
cat("Valores faltantes:\n")
colSums(is.na(df_1))
```

Como se puede observar, el conjunto de datos no presenta valores faltantes, por lo que no ha sido necesario eliminar filas o columnas ni aplicar ningún tipo de imputación.
Esto permite mantener los datos tal y como fueron obtenidos, evitando pasos extra de limpieza y posibles sesgos por modificaciones innecesarias.

```{r}
# Limpieza de nombres de columnas (por si hay espacios).
colnames(df_1) <- make.names(colnames(df_1))
```

**Calidad de los datos**

**Duplicados**
```{r}
# Contar filas totales vs filas únicas
filas_totales <- nrow(df_1)
filas_unicas <- nrow(dplyr::distinct(df_1))
num_duplicados <- filas_totales - filas_unicas

cat(paste("Total de registros:", filas_totales, "\n"))
cat(paste("Registros únicos:", filas_unicas, "\n"))
cat(paste("Registros duplicados encontrados:", num_duplicados, "\n"))

# Verificar también duplicados por Person.ID
if ("Person.ID" %in% names(df_1)) {
  ids_unicos <- length(unique(df_1$Person.ID))
  ids_duplicados <- filas_totales - ids_unicos
  cat(paste("IDs únicos:", ids_unicos, "\n"))
  cat(paste("IDs duplicados:", ids_duplicados, "\n"))
}

if (num_duplicados == 0) {
  cat("\n✓ No existen filas duplicadas en el dataset.\n")
  cat("Interpretación: Cada registro representa un individuo único, garantizando\n")
  cat("la independencia de las observaciones.\n")
} else {
  cat("\n✗ Se detectaron", num_duplicados, "duplicados.\n")
  cat("Recomendación: Considerar eliminación si corresponden a errores de registro.\n")
  
  # Mostrar ejemplos de duplicados usando dplyr explícitamente
  filas_duplicadas <- df_1 %>%
    dplyr::group_by_all() %>%
    dplyr::filter(dplyr::n() > 1) %>%
    dplyr::ungroup() %>%
    dplyr::arrange(dplyr::across(everything()))
  
  if (nrow(filas_duplicadas) > 0) {
    cat("\nPrimeras filas duplicadas encontradas:\n")
    print(head(filas_duplicadas, 6))
  }
}
```
**Variabilidad de las columnas**

```{r}
variabilidad <- df_1 %>%
  summarise(across(where(is.numeric), ~ n_distinct(.)))

cat("Variables numéricas con baja variabilidad (< 5 valores únicos):\n")
bajas_var <- variabilidad[, variabilidad < 5]
if (length(bajas_var) > 0) {
  print(bajas_var)
  cat("\nVariables con pocos valores únicos pueden ser tratadas como\n")
  cat("categóricas ordinales en análisis posteriores.\n")
} else {
  cat("Todas las variables numéricas presentan variabilidad adecuada.\n")
}
```

**Outliers**

```{r}
variables_numericas <- df_1 %>% select(where(is.numeric), -Person.ID)

cat("Aplicando método IQR (Rango Intercuartílico) para detectar outliers:\n\n")

outliers_resumen <- data.frame()
for (col in names(variables_numericas)) {
  Q1 <- quantile(variables_numericas[[col]], 0.25, na.rm = TRUE)
  Q3 <- quantile(variables_numericas[[col]], 0.75, na.rm = TRUE)
  IQR_val <- Q3 - Q1
  limite_inf <- Q1 - 1.5 * IQR_val
  limite_sup <- Q3 + 1.5 * IQR_val
  
  outliers <- sum(variables_numericas[[col]] < limite_inf | 
                  variables_numericas[[col]] > limite_sup, na.rm = TRUE)
  
  outliers_resumen <- rbind(outliers_resumen, 
                            data.frame(Variable = col,
                                      Outliers = outliers,
                                      Porcentaje = round(100 * outliers / nrow(df_1), 2)))
}

print(outliers_resumen)

cat("\nInterpretación: Los outliers pueden representar casos extremos legítimos\n")
cat("(ej.: personas con hábitos de sueño inusuales) o errores de registro.\n")
cat("Se recomienda análisis caso por caso antes de decidir su tratamiento.\n")

# Visualización de outliers
# Paleta accesible para daltonismo
color_box <- "#0173B2"        # Azul brillante para cajas
color_outlier <- "#DE8F05"    # Naranja para outliers (visible para daltónicos)
color_background <- "#F0F0F0" # Gris claro para strips

# Gráfica en estilo Nature
variables_numericas %>%
  pivot_longer(everything(), names_to = "Variable", values_to = "Valor") %>%
  ggplot(aes(x = Variable, y = Valor)) +
  # Boxplot con colores accesibles
  geom_boxplot(fill = color_box,
               alpha = 0.6,
               color = "black",
               linewidth = 0.5,
               outlier.colour = color_outlier,
               outlier.size = 2.5,
               outlier.shape = 16,
               outlier.alpha = 0.8) +
  # Facetas
  facet_wrap(~ Variable, scales = "free", ncol = 3) +
  # Tema personalizado estilo Nature
  theme_minimal(base_size = 11, base_family = "sans") +
  theme(
    # Panel y fondo
    panel.background = element_rect(fill = "white", color = NA),
    panel.grid.major.y = element_line(color = "#E0E0E0", linewidth = 0.3),
    panel.grid.major.x = element_blank(),
    panel.grid.minor = element_blank(),
    panel.border = element_rect(color = "black", fill = NA, linewidth = 0.5),
    
    # Títulos y texto
    plot.title = element_text(size = 14, face = "bold", hjust = 0, 
                              margin = margin(b = 5)),
    plot.subtitle = element_text(size = 10, hjust = 0, 
                                 color = "grey30",
                                 margin = margin(b = 10)),
    
    # Etiquetas de facetas
    strip.background = element_rect(fill = color_background, 
                                    color = "black", 
                                    linewidth = 0.5),
    strip.text = element_text(size = 9, face = "bold", 
                             margin = margin(3, 3, 3, 3)),
    
    # Ejes
    axis.title = element_text(size = 10, face = "bold"),
    axis.title.x = element_blank(),
    axis.text.y = element_text(size = 8, color = "black"),
    axis.text.x = element_blank(),
    axis.line = element_line(color = "black", linewidth = 0.5),
    axis.ticks.y = element_line(color = "black", linewidth = 0.5),
    axis.ticks.x = element_blank(),
    
    # Sin leyenda
    legend.position = "none",
    
    # Márgenes
    plot.margin = margin(15, 15, 15, 15)
  ) +
  labs(
    title = "Outlier Detection in Numerical Variables",
    subtitle = "Box plots with IQR-based outlier identification (orange points)",
    y = "Value",
    x = "",
    caption = "Outliers: Q1 - 1.5×IQR or Q3 + 1.5×IQR | Colorblind-friendly palette"
  )

```

**Distribución de las variables numéricas**

```{r}
# Paleta accesible para daltonismo (siguiendo guías Nature/Science)
color_histogram <- "#0173B2"  # Azul brillante
color_density <- "#DE8F05"    # Naranja/amarillo
color_background <- "#F0F0F0" # Gris muy claro

# Gráfica
variables_numericas %>%
  pivot_longer(everything(), names_to = "Variable", values_to = "Valor") %>%
  ggplot(aes(x = Valor)) +
  # Histograma con borde definido
  geom_histogram(aes(y = after_stat(density)), 
                 bins = 30, 
                 fill = color_histogram, 
                 alpha = 0.6, 
                 color = "white",
                 linewidth = 0.3) +
  # Curva de densidad más gruesa y visible
  geom_density(color = color_density, 
               linewidth = 1.2) +
  # Facetas con diseño limpio
  facet_wrap(~ Variable, scales = "free", ncol = 3) +
  # Tema personalizado estilo Nature
  theme_minimal(base_size = 11, base_family = "sans") +
  theme(
    # Panel y fondo
    panel.background = element_rect(fill = "white", color = NA),
    panel.grid.major = element_line(color = "#E0E0E0", linewidth = 0.3),
    panel.grid.minor = element_blank(),
    panel.border = element_rect(color = "black", fill = NA, linewidth = 0.5),
    
    # Títulos y texto
    plot.title = element_text(size = 14, face = "bold", hjust = 0, 
                              margin = margin(b = 5)),
    plot.subtitle = element_text(size = 10, hjust = 0, 
                                 color = "grey30",
                                 margin = margin(b = 10)),
    
    # Etiquetas de facetas
    strip.background = element_rect(fill = color_background, 
                                    color = "black", 
                                    linewidth = 0.5),
    strip.text = element_text(size = 9, face = "bold", 
                             margin = margin(3, 3, 3, 3)),
    
    # Ejes
    axis.title = element_text(size = 10, face = "bold"),
    axis.text = element_text(size = 8, color = "black"),
    axis.line = element_line(color = "black", linewidth = 0.5),
    axis.ticks = element_line(color = "black", linewidth = 0.5),
    
    # Márgenes
    plot.margin = margin(15, 15, 15, 15)
  ) +
  labs(
    title = "Distribution of Numerical Variables",
    subtitle = "Histogram (blue) with kernel density estimation (orange)",
    y = "Probability Density", 
    x = "Value",
    caption = "Colorblind-friendly palette | Bins = 30"
  )

cat("\nInterpretación: Los histogramas revelan la forma de las distribuciones.\n")
cat("- Distribuciones simétricas sugieren normalidad (aplicable para test paramétricos).\n")
cat("- Distribuciones asimétricas pueden requerir transformaciones (log, sqrt).\n")
```

**Distribución de las variables categóricas**

```{r}
# Gender
tabla_gender <- table(df_1$Gender)
cat("\nDistribución por Género:\n")
print(tabla_gender)
cat(paste("Proporción:", round(prop.table(tabla_gender) * 100, 1), "%\n"))

library(ggplot2)
library(dplyr)

# Paleta accesible para daltonismo - colores neutros y distinguibles
gender_colors <- c(
  "Male"   = "#0173B2",  # Azul
  "Female" = "#DE8F05"   # Naranja
)

# Gráfica 
df_1 %>%
  count(Gender) %>%
  ggplot(aes(x = Gender, y = n, fill = Gender)) +
  # Barras con borde negro definido
  geom_col(alpha = 0.85, 
           color = "black", 
           linewidth = 0.5,
           width = 0.7) +
  # Etiquetas de valores mejoradas
  geom_text(aes(label = scales::comma(n)), 
            vjust = -0.5, 
            size = 5,
            fontface = "bold",
            color = "black") +
  # Escala de colores accesible
  scale_fill_manual(values = gender_colors) +
  # Escala Y con espacio para las etiquetas
  scale_y_continuous(expand = expansion(mult = c(0, 0.12)),
                    labels = scales::comma) +
  # Tema personalizado estilo Nature
  theme_minimal(base_size = 11, base_family = "sans") +
  theme(
    # Panel y fondo
    panel.background = element_rect(fill = "white", color = NA),
    panel.grid.major.y = element_line(color = "#E0E0E0", linewidth = 0.3),
    panel.grid.major.x = element_blank(),
    panel.grid.minor = element_blank(),
    
    # Bordes de ejes
    axis.line.x = element_line(color = "black", linewidth = 0.5),
    axis.line.y = element_line(color = "black", linewidth = 0.5),
    
    # Títulos y texto
    plot.title = element_text(size = 14, face = "bold", hjust = 0, 
                              margin = margin(b = 5)),
    plot.subtitle = element_text(size = 10, hjust = 0, 
                                 color = "grey30",
                                 margin = margin(b = 10)),
    
    # Ejes
    axis.title = element_text(size = 10, face = "bold"),
    axis.title.x = element_blank(),
    axis.text = element_text(size = 9, color = "black"),
    axis.text.x = element_text(size = 10, face = "bold"),
    axis.ticks = element_line(color = "black", linewidth = 0.5),
    
    # Sin leyenda
    legend.position = "none",
    
    # Márgenes
    plot.margin = margin(15, 15, 15, 15)
  ) +
  labs(
    title = "Gender Distribution in Study Population",
    subtitle = "Sample composition by biological sex",
    y = "Frequency (n)", 
    x = "",
    caption = "Colorblind-friendly palette"
  )

# BMI Category
cat("\nDistribución por Categoría de IMC:\n")
tabla_bmi <- table(df_1$BMI.Category)
print(tabla_bmi)


# Paleta accesible para daltonismo - escala secuencial tipo viridis
# Evitamos YlOrRd (rojo-verde problemático) y usamos una escala Blue-Orange
bmi_colors <- c(
  "Underweight" = "#4575B4",  # Azul oscuro
  "Normal"      = "#91BFDB",  # Azul claro
  "Overweight"  = "#FEE090",  # Amarillo
  "Obese"       = "#D73027"   # Naranja-rojizo (OK para daltónicos en esta posición)
)

# Gráfica 
df_1 %>%
  count(BMI.Category) %>%
  mutate(BMI.Category = factor(BMI.Category, 
                               levels = c("Underweight", "Normal", "Overweight", "Obese"))) %>%
  ggplot(aes(x = BMI.Category, y = n, fill = BMI.Category)) +
  # Barras con borde negro
  geom_col(alpha = 0.85, 
           color = "black", 
           linewidth = 0.5) +
  # Etiquetas de valores con mejor formato
  geom_text(aes(label = scales::comma(n)), 
            vjust = -0.5, 
            size = 4,
            fontface = "bold",
            color = "black") +
  # Escala de colores accesible
  scale_fill_manual(values = bmi_colors) +
  # Escala Y con espacio para las etiquetas
  scale_y_continuous(expand = expansion(mult = c(0, 0.1)),
                    labels = scales::comma) +
  # Tema personalizado estilo Nature
  theme_minimal(base_size = 11, base_family = "sans") +
  theme(
    # Panel y fondo
    panel.background = element_rect(fill = "white", color = NA),
    panel.grid.major.y = element_line(color = "#E0E0E0", linewidth = 0.3),
    panel.grid.major.x = element_blank(),
    panel.grid.minor = element_blank(),
    
    # Bordes
    axis.line.x = element_line(color = "black", linewidth = 0.5),
    axis.line.y = element_line(color = "black", linewidth = 0.5),
    
    # Títulos y texto
    plot.title = element_text(size = 14, face = "bold", hjust = 0, 
                              margin = margin(b = 5)),
    plot.subtitle = element_text(size = 10, hjust = 0, 
                                 color = "grey30",
                                 margin = margin(b = 10)),
    
    # Ejes
    axis.title = element_text(size = 10, face = "bold"),
    axis.text = element_text(size = 9, color = "black"),
    axis.text.x = element_text(angle = 0, hjust = 0.5),
    axis.ticks = element_line(color = "black", linewidth = 0.5),
    
    # Sin leyenda
    legend.position = "none",
    
    # Márgenes
    plot.margin = margin(15, 15, 15, 15)
  ) +
  labs(
    title = "Distribution of Body Mass Index Categories",
    subtitle = "Frequency distribution across WHO BMI classification",
    y = "Frequency (n)", 
    x = "BMI Category",
    caption = "Colorblind-friendly palette | WHO classification: <18.5, 18.5-24.9, 25-29.9, ≥30 kg/m²"
  )

cat("\nInterpretación: La distribución del IMC muestra la prevalencia de sobrepeso/obesidad\n")
cat("en la población estudiada, factor relevante para trastornos del sueño.\n")

# Sleep Disorder
cat("\nDistribución de Trastornos del Sueño:\n")
tabla_disorder <- table(df_1$Sleep.Disorder)
print(tabla_disorder)

# Paleta accesible para daltonismo - evitando rojo-verde
sleep_colors <- c(
  "None"        = "#0173B2",  # Azul (saludable)
  "Insomnia"    = "#ECE133",  # Amarillo brillante (moderado)
  "Sleep Apnea" = "#DE8F05"   # Naranja (severo)
)

# Gráfica 
df_1 %>%
  count(Sleep.Disorder) %>%
  ggplot(aes(x = reorder(Sleep.Disorder, -n), y = n, fill = Sleep.Disorder)) +
  # Barras con borde negro definido
  geom_col(alpha = 0.85, 
           color = "black", 
           linewidth = 0.5) +
  # Etiquetas de valores mejoradas
  geom_text(aes(label = scales::comma(n)), 
            vjust = -0.5, 
            size = 4.5,
            fontface = "bold",
            color = "black") +
  # Escala de colores accesible
  scale_fill_manual(values = sleep_colors) +
  # Escala Y con espacio para las etiquetas
  scale_y_continuous(expand = expansion(mult = c(0, 0.12)),
                    labels = scales::comma) +
  # Tema personalizado estilo Nature
  theme_minimal(base_size = 11, base_family = "sans") +
  theme(
    # Panel y fondo
    panel.background = element_rect(fill = "white", color = NA),
    panel.grid.major.y = element_line(color = "#E0E0E0", linewidth = 0.3),
    panel.grid.major.x = element_blank(),
    panel.grid.minor = element_blank(),
    
    # Bordes de ejes
    axis.line.x = element_line(color = "black", linewidth = 0.5),
    axis.line.y = element_line(color = "black", linewidth = 0.5),
    
    # Títulos y texto
    plot.title = element_text(size = 14, face = "bold", hjust = 0, 
                              margin = margin(b = 5)),
    plot.subtitle = element_text(size = 10, hjust = 0, 
                                 color = "grey30",
                                 margin = margin(b = 10)),
    
    # Ejes
    axis.title = element_text(size = 10, face = "bold"),
    axis.text = element_text(size = 9, color = "black"),
    axis.text.x = element_text(angle = 0, hjust = 0.5, size = 9),
    axis.ticks = element_line(color = "black", linewidth = 0.5),
    
    # Sin leyenda
    legend.position = "none",
    
    # Márgenes
    plot.margin = margin(15, 15, 15, 15)
  ) +
  labs(
    title = "Prevalence of Sleep Disorders",
    subtitle = "Distribution of diagnosed sleep conditions in study population",
    y = "Frequency (n)", 
    x = "Sleep Disorder Type",
    caption = "Colorblind-friendly palette | Ordered by frequency"
  )

cat("\nInterpretación: La prevalencia de trastornos del sueño indica problemas de salud\n")
cat("que requieren atención. Insomnio y apnea son condiciones clínicamente significativas.\n")

# Occupation (top 10)
cat("\nTop 10 Ocupaciones más frecuentes:\n")
top_ocupaciones <- df_1 %>% 
  count(Occupation, sort = TRUE) %>% 
  head(10)
print(top_ocupaciones)

top_ocupaciones %>%
  ggplot(aes(x = reorder(Occupation, n), y = n, fill = n)) +
  geom_col() +
  coord_flip() +
  scale_fill_gradient(low = "lightblue", high = "darkblue") +
  theme_minimal() +
  labs(title = "Top 10 Ocupaciones en el Dataset",
       y = "Frecuencia", x = "") +
  theme(legend.position = "none")

```


**Correlación entre variables**

```{r}
matriz_cor <- cor(variables_numericas, use = "complete.obs")
print(round(matriz_cor, 3))

cat("\nInterpretación de correlaciones destacadas:\n")
cat("- Valores cercanos a 1 o -1 indican relaciones lineales fuertes.\n")
cat("- Correlaciones positivas: las variables aumentan conjuntamente.\n")
cat("- Correlaciones negativas: una variable aumenta mientras la otra disminuye.\n")

# Visualización con corrplot
corrplot(matriz_cor, method = "color", type = "upper", 
         tl.col = "black", tl.srt = 45,
         addCoef.col = "black", number.cex = 0.7,
         col = colorRampPalette(c("red", "white", "blue"))(200),
         title = "Matriz de Correlación",
         mar = c(0,0,2,0))

cat("\nCorrelaciones más fuertes detectadas:\n")
correlaciones_fuertes <- which(abs(matriz_cor) > 0.5 & matriz_cor != 1, arr.ind = TRUE)
if (nrow(correlaciones_fuertes) > 0) {
  for (i in 1:nrow(correlaciones_fuertes)) {
    row_idx <- correlaciones_fuertes[i, 1]
    col_idx <- correlaciones_fuertes[i, 2]
    if (row_idx < col_idx) {  # Evitar duplicados
      cat(paste(rownames(matriz_cor)[row_idx], "~", 
                colnames(matriz_cor)[col_idx], ":", 
                round(matriz_cor[row_idx, col_idx], 3), "\n"))
    }
  }
} else {
  cat("No se detectaron correlaciones superiores a 0.5.\n")
}

```

Observando el dataset y la matriz de correlación, hemos percibido que dos variables (Sleep Quality y Sleep Duration) podrían estar relacionadas, o que, podrían estar inferidas una a través de la otra. Esto podría suponer problemas posteriores a la hora de entrenar modelos o sacar insights, ya que las variables tienen relación entre ellas. Por lo tanto, hemos decidido corroborar si estas variables, Sleep Quality y Sleep Duration estan totalmente correlacionadas.

```{r}
# Correlación de Pearson (asume cierta linealidad)
cor_pearson <- cor(df_1$Sleep.Duration, df_1$Quality.of.Sleep, use = "complete.obs", method = "pearson")

cat("Correlación Pearson:", round(cor_pearson, 3), "\n")

# Colores accesibles para daltonismo
color_points <- "#0173B2"      # Azul para puntos
color_regression <- "#DE8F05"  # Naranja para línea de regresión
color_ci <- "#FDB462"          # Naranja claro para intervalo de confianza

# Calcular correlación para incluir en el gráfico
correlation <- cor(df_1$Sleep.Duration, df_1$Quality.of.Sleep, use = "complete.obs")
correlation_text <- paste0("r = ", round(correlation, 3))

# Ajustar modelo para estadísticas
model <- lm(Quality.of.Sleep ~ Sleep.Duration, data = df_1)
r_squared <- summary(model)$r.squared
p_value <- summary(model)$coefficients[2, 4]

# Texto de estadísticas
stats_text <- paste0(
  "r = ", round(correlation, 3), 
  " (R² = ", round(r_squared, 3), ")",
  ifelse(p_value < 0.001, "\np < 0.001", paste0("\np = ", round(p_value, 3)))
)

# Gráfica 
ggplot(df_1, aes(x = Sleep.Duration, y = Quality.of.Sleep)) +
  # Intervalo de confianza primero (detrás)
  geom_smooth(method = "lm", 
              se = TRUE,
              color = color_regression,
              fill = color_ci,
              alpha = 0.3,
              linewidth = 1.2) +
  # Puntos encima
  geom_point(color = color_points,
             alpha = 0.5,
             size = 2.5,
             shape = 16) +
  # Añadir estadísticas en el gráfico
  annotate("text", 
           x = min(df_1$Sleep.Duration, na.rm = TRUE) + 0.5,
           y = max(df_1$Quality.of.Sleep, na.rm = TRUE) - 0.5,
           label = stats_text,
           hjust = 0,
           vjust = 1,
           size = 3.5,
           fontface = "bold",
           color = "black") +
  # Tema personalizado estilo Nature
  theme_minimal(base_size = 11, base_family = "sans") +
  theme(
    # Panel y fondo
    panel.background = element_rect(fill = "white", color = NA),
    panel.grid.major = element_line(color = "#E0E0E0", linewidth = 0.3),
    panel.grid.minor = element_blank(),
    panel.border = element_rect(color = "black", fill = NA, linewidth = 0.5),
    
    # Títulos y texto
    plot.title = element_text(size = 14, face = "bold", hjust = 0, 
                              margin = margin(b = 5)),
    plot.subtitle = element_text(size = 10, hjust = 0, 
                                 color = "grey30",
                                 margin = margin(b = 10)),
    
    # Ejes
    axis.title = element_text(size = 10, face = "bold"),
    axis.text = element_text(size = 9, color = "black"),
    axis.line = element_line(color = "black", linewidth = 0.5),
    axis.ticks = element_line(color = "black", linewidth = 0.5),
    
    # Márgenes
    plot.margin = margin(15, 15, 15, 15)
  ) +
  labs(
    title = "Relationship Between Sleep Duration and Sleep Quality",
    subtitle = "Linear regression with 95% confidence interval",
    x = "Sleep Duration (hours)",
    y = "Sleep Quality Score (1-10)",
    caption = "Colorblind-friendly palette | Pearson correlation coefficient shown"
  )
```


Aplicando correlación de Pearson, vemos que las variables tienen una correlación de 0.8. 

Cuando una variable está inferida de otra, se introduce colinealidad perfecta o casi perfecta, y por ende, en los modelos de regresión, esto distorsiona las estimaciones de los coeficientes, porque el modelo no puede distinguir qué variable está aportando realmente la información.

En análisis exploratorio, puede duplicar información sin añadir valor.

Una vez hacemos el test de correlación, aunque la correlación entre la duración del sueño y la calidad del sueño es alta (r = 0.8), esta correlación no es perfecta, lo que indica que ambas variables están relacionadas, pero no miden exactamente el mismo fenómeno.

Una correlación de 0.8 no indica colinealidad perfecta, por lo tanto si eliminamos una de ellas provocaría pérdida de información relevante. Además, representan aspectos diferentes del sueño, uno más objetivo y otro más subjetivo. En resumen, nos quedamos con ambas variables para realizar el estudio. 


### 1. ¿Existen diferencias en la duración media del sueño entre hombres y mujeres?

Hemos observado en diferentes estudios estadísticos que la duración del sueño puede variar entre hombres y mujeres. Por lo tanto, hemos decidido observar si este fenómeno se produce en nuestro estudio. 

Como hipotesis inicial a demostrar, queremos comprobar si las mujeres suelen reportar una mayor duración del sueño frente a una duración por parte de los hombres, ya sea por motivos laborales o estilos de vida.

#### Comprobación de Normalidad

```{r}
# Separar datos por género
sleep_male <- df_1$Sleep.Duration[df_1$Gender == "Male"]
sleep_female <- df_1$Sleep.Duration[df_1$Gender == "Female"]

# Estadísticas descriptivas: 
# MEDIA
cat("\nEstadísticas descriptivas:")
cat("Hombres - Media:", mean(sleep_male, na.rm = TRUE), "| SD:", sd(sleep_male, na.rm = TRUE), "\n")
cat("Mujeres - Media:", mean(sleep_female, na.rm = TRUE), "| SD:", sd(sleep_female, na.rm = TRUE), "\n")

# MEDIANA
cat("Hombres - Mediana:", median(sleep_male, na.rm = TRUE), "| SD:", sd(sleep_male, na.rm = TRUE), "\n") 
cat("Mujeres - Mediana:", median(sleep_female, na.rm = TRUE), "| SD:", sd(sleep_female, na.rm = TRUE), "\n")


# Test de normalidad (Shapiro-Wilk)
cat("\nTest de normalidad (Shapiro-Wilk):")
shapiro_male <- shapiro.test(sleep_male)
shapiro_female <- shapiro.test(sleep_female)
cat("Hombres p-value:", shapiro_male$p.value, "\n")
cat("Mujeres p-value:", shapiro_female$p.value, "\n")
```

Dado que los datos, tanto en hombres como en mujeres no siguen una distribución normal, tendríamos que aplicar el test de Wilcoxon. Pero antes, dibujamos las funciones de densidad de los datos. 

#### Gráficos de Densidad

```{r}
# Paleta accesible para daltonismo (igual que gráfica de género)
gender_colors <- c(
  "Female" = "#DE8F05",  # Naranja
  "Male"   = "#0173B2"   # Azul
)

# Gráfica en estilo Nature
p_density <- ggplot(df_1, aes(x = Sleep.Duration, fill = Gender, color = Gender)) +
  # Curvas de densidad con relleno y borde
  geom_density(alpha = 0.4, 
               linewidth = 1.2) +
  # Escala de colores accesible
  scale_fill_manual(values = gender_colors,
                    name = "Gender") +
  scale_color_manual(values = gender_colors,
                     name = "Gender") +
  # Tema personalizado estilo Nature
  theme_minimal(base_size = 11, base_family = "sans") +
  theme(
    # Panel y fondo
    panel.background = element_rect(fill = "white", color = NA),
    panel.grid.major = element_line(color = "#E0E0E0", linewidth = 0.3),
    panel.grid.minor = element_blank(),
    panel.border = element_rect(color = "black", fill = NA, linewidth = 0.5),
    
    # Títulos y texto
    plot.title = element_text(size = 14, face = "bold", hjust = 0, 
                              margin = margin(b = 5)),
    plot.subtitle = element_text(size = 10, hjust = 0, 
                                 color = "grey30",
                                 margin = margin(b = 10)),
    
    # Ejes
    axis.title = element_text(size = 10, face = "bold"),
    axis.text = element_text(size = 9, color = "black"),
    axis.line = element_line(color = "black", linewidth = 0.5),
    axis.ticks = element_line(color = "black", linewidth = 0.5),
    
    # Leyenda
    legend.position = "top",
    legend.justification = "left",
    legend.title = element_text(size = 10, face = "bold"),
    legend.text = element_text(size = 9),
    legend.background = element_rect(fill = "white", color = "black", linewidth = 0.3),
    legend.key.size = unit(0.8, "cm"),
    legend.margin = margin(5, 5, 5, 5),
    legend.box.spacing = unit(0.5, "cm"),
    
    # Márgenes
    plot.margin = margin(15, 15, 15, 15)
  ) +
  labs(
    title = "Sleep Duration Distribution by Gender",
    subtitle = "Kernel density estimation with overlapping comparison",
    x = "Sleep Duration (hours)",
    y = "Probability Density",
    caption = "Colorblind-friendly palette | Shaded areas show distribution overlap"
  )

# Mostrar la gráfica
print(p_density)

```

Podemos obervar que los datos, tanto los de las mujeres como los de los hombres, siguen un comportamiento bimodal. Debido a esto, hemos decidido comprobar a que se debe esa diferencia en la duración del sueño. Por lo tanto, realizamos un análisis de Clustering mediante K-Means. 

#### CLUSTERING CON K-MEANS

```{r}
# Para HOMBRES 
sleep_male <- df_1$Sleep.Duration[df_1$Gender == "Male"]

# K-means (2 clústers)
set.seed(123)  # para reproducibilidad
kmeans_male <- kmeans(sleep_male, centers = 2, nstart = 25)

df_1$Cluster_Male <- NA
df_1$Cluster_Male[df_1$Gender == "Male"] <- kmeans_male$cluster

# Para MUJERES 
sleep_female <- df_1$Sleep.Duration[df_1$Gender == "Female"]
kmeans_female <- kmeans(sleep_female, centers = 2, nstart = 25)

df_1$Cluster_Female <- NA
df_1$Cluster_Female[df_1$Gender == "Female"] <- kmeans_female$cluster

```

#### CARACTERÍSTICAS DE LOS CLUSTERS

HOMBRES

```{r}
cat("Cluster 1 - Media:", round(mean(sleep_male[kmeans_male$cluster == 1]), 2), "h\n")
cat("Cluster 2 - Media:", round(mean(sleep_male[kmeans_male$cluster == 2]), 2), "h\n")
```

MUJERES

```{r}
cat("Cluster 1 - Media:", round(mean(sleep_female[kmeans_female$cluster == 1]), 2), "h\n")
cat("Cluster 2 - Media:", round(mean(sleep_female[kmeans_female$cluster == 2]), 2), "h\n")
```

#### Gráfico de los Clusters
```{r}
# Preparamos los datos para graficar
df_1_plot <- df_1 %>%
  filter(!is.na(Cluster_Male) | !is.na(Cluster_Female)) %>%
  mutate(
    Cluster = ifelse(Gender == "Male", Cluster_Male, Cluster_Female),
    Cluster = as.factor(Cluster)
  )

# Paleta accesible para daltonismo - 3 colores distinguibles
cluster_colors <- c(
  "1" = "#0173B2",  # Azul
  "2" = "#ECE133",  # Amarillo
  "3" = "#DE8F05"   # Naranja
)

# Si tienes más de 3 clusters, usar esta paleta extendida:
# cluster_colors <- c("#0173B2", "#ECE133", "#DE8F05", "#CC78BC", "#029E73")

# Gráfica en estilo Nature
ggplot(df_1_plot, aes(x = Sleep.Duration, fill = Cluster)) +
  # Curvas de densidad con ajuste suavizado
  geom_density(alpha = 0.5, 
               adjust = 1.2,
               color = "black",
               linewidth = 0.5) +
  # Facetas por género
  facet_wrap(~ Gender, scales = "free", ncol = 2) +
  # Escala de colores accesible
  scale_fill_manual(values = cluster_colors,
                    name = "Cluster") +
  # Tema personalizado estilo Nature
  theme_minimal(base_size = 11, base_family = "sans") +
  theme(
    # Panel y fondo
    panel.background = element_rect(fill = "white", color = NA),
    panel.grid.major = element_line(color = "#E0E0E0", linewidth = 0.3),
    panel.grid.minor = element_blank(),
    panel.border = element_rect(color = "black", fill = NA, linewidth = 0.5),
    
    # Títulos y texto
    plot.title = element_text(size = 14, face = "bold", hjust = 0, 
                              margin = margin(b = 5)),
    plot.subtitle = element_text(size = 10, hjust = 0, 
                                 color = "grey30",
                                 margin = margin(b = 10)),
    
    # Etiquetas de facetas
    strip.background = element_rect(fill = "#F0F0F0", 
                                    color = "black", 
                                    linewidth = 0.5),
    strip.text = element_text(size = 10, face = "bold", 
                             margin = margin(3, 3, 3, 3)),
    
    # Ejes
    axis.title = element_text(size = 10, face = "bold"),
    axis.text = element_text(size = 9, color = "black"),
    axis.line = element_line(color = "black", linewidth = 0.5),
    axis.ticks = element_line(color = "black", linewidth = 0.5),
    
    # Leyenda
    legend.position = "top",
    legend.justification = "left",
    legend.title = element_text(size = 10, face = "bold"),
    legend.text = element_text(size = 9),
    legend.background = element_rect(fill = "white", color = "black", linewidth = 0.3),
    legend.key.size = unit(0.7, "cm"),
    legend.margin = margin(5, 5, 5, 5),
    legend.box.spacing = unit(0.3, "cm"),
    
    # Márgenes
    plot.margin = margin(15, 15, 15, 15)
  ) +
  labs(
    title = "Sleep Duration Distribution by K-means Cluster and Gender",
    subtitle = "Kernel density estimation showing cluster separation within gender groups",
    x = "Sleep Duration (hours)",
    y = "Probability Density",
    fill = "Cluster",
    caption = "Colorblind-friendly palette | Bandwidth multiplier = 1.2"
  )

```

Una vez separado por clústers, vamos a observar qué variables són las que más contribuyen a la formación de estos clústers. 

#### MODELO LASSO PARA EXPLICAR CLÚSTERS

HOMBRES

```{r}

df_1_male <- df_1 %>%
  filter(Gender == "Male") %>%
  mutate(Cluster = as.factor(Cluster_Male)) %>%
  select(Cluster, Age, Quality.of.Sleep, Physical.Activity.Level, 
         Stress.Level, Heart.Rate, Daily.Steps) %>%
  na.omit()

X_male <- model.matrix(Cluster ~ . - 1, data = df_1_male)
y_male <- as.numeric(df_1_male$Cluster) - 1  # Convertir a 0/1

lasso_male <- cv.glmnet(X_male, y_male, alpha = 1, family = "binomial")
coef_male <- coef(lasso_male, s = "lambda.min")
```

**VARIABLES QUE EXPLICAN BIMODALIDAD EN HOMBRES**

```{r}
print(coef_male[coef_male[,1] != 0, , drop = FALSE])
```

MUJERES

```{r}

df_1_female <- df_1 %>%
  filter(Gender == "Female") %>%
  mutate(Cluster = as.factor(Cluster_Female)) %>%
  select(Cluster, Age, Quality.of.Sleep, Physical.Activity.Level, 
         Stress.Level, Heart.Rate, Daily.Steps) %>%
  na.omit()

X_female <- model.matrix(Cluster ~ . - 1, data = df_1_female)
y_female <- as.numeric(df_1_female$Cluster) - 1

lasso_female <- cv.glmnet(X_female, y_female, alpha = 1, family = "binomial")
coef_female <- coef(lasso_female, s = "lambda.min")
```

**VARIABLES QUE EXPLICAN BIMODALIDAD EN MUJERES**

```{r}
print(coef_female[coef_female[,1] != 0, , drop = FALSE])

```

Podemos observar que la variable que más influye en la duración del sueño para hombres es la **calidad del sueño** y el **estrés**. En cambio, en las mujeres, variable de la **calidad del sueño**  es la que más influye,mayoritariamente. 

Para ver si realmente la calidad del sueño es la variable que más afecta en la creación de clústers
tanto en hombre como en mujeres, vamos a calcular la mas medias de esta variable para cada clúster a ver si se corresponde con la media de los clústers. 

HOMBRES

```{r}
media_calidad_hombres <- df_1 %>%
  filter(Gender == "Male", !is.na(Cluster_Male)) %>%
  group_by(Cluster_Male) %>%
  summarise(
    Media_Calidad_Sueno = mean(Quality.of.Sleep, na.rm = TRUE),
    n = n()
  )
```

MUJERES

```{r}
media_calidad_mujeres <- df_1 %>%
  filter(Gender == "Female", !is.na(Cluster_Female)) %>%
  group_by(Cluster_Female) %>%
  summarise(
    Media_Calidad_Sueno = mean(Quality.of.Sleep, na.rm = TRUE),
    n = n()
  )
```

#### MEDIA DE CALIDAD DEL SUEÑO POR CLÚSTER

HOMBRES

```{r}
print(media_calidad_hombres)
```

MUJERES

```{r}
print(media_calidad_mujeres)
```

Efectivamente, podemos observar que las medias de la calidad del sueño se 
corresponden casi con exactitud con las medias de los clústers. 
Conclusión: la calidad del sueño es la variable que más interviene en la 
formación de clústers. 

Ahora realizamos una comparación entre géneros de las variables más importantes.

#### COMPARACIÓN DE VARIABLES IMPORTANTES

```{r}
vars_male <- rownames(coef_male)[coef_male[,1] != 0 & 
             rownames(coef_male) != "(Intercept)"]
vars_female <- rownames(coef_female)[coef_female[,1] != 0 & 
               rownames(coef_female) != "(Intercept)"]

cat("Variables importantes en HOMBRES:", paste(vars_male, collapse = ", "), "\n")
cat("Variables importantes en MUJERES:", paste(vars_female, collapse = ", "), "\n")
cat("\nComunes:", paste(intersect(vars_male, vars_female), collapse = ", "), "\n")
cat("Solo hombres:", paste(setdiff(vars_male, vars_female), collapse = ", "), "\n")
cat("Solo mujeres:", paste(setdiff(vars_female, vars_male), collapse = ", "), "\n")

```

Podemos observar que las variables de Nivel de Actividad Física y Frecuencia Cardíaca influyen solo en los hombres. 

El siguiente paso es observar si las distribuciones separadas por clústers siguen una distribución normal y, acto seguido, hacer los test de hipótesis correspondientes. 

HOMBRES

**SHAPIRO-WILK TEST**

```{r}

for (cl in sort(unique(na.omit(df_1$Cluster_Male)))) {
  valores <- df_1$Quality.of.Sleep[df_1$Gender == "Male" & df_1$Cluster_Male == cl]
  if (length(valores) >= 3) {  # Shapiro requiere >= 3 valores
    cat("\nCluster", cl, ":\n")
    print(shapiro.test(valores))
  } else {
    cat("\nCluster", cl, ": No hay suficientes datos para hacer el test.\n")
  }
}
```

MUJERES

**SHAPIRO-WILK TEST**

```{r}
for (cl in sort(unique(na.omit(df_1$Cluster_Female)))) {
  valores <- df_1$Quality.of.Sleep[df_1$Gender == "Female" & df_1$Cluster_Female == cl]
  if (length(valores) >= 3) {
    cat("\nCluster", cl, ":\n")
    print(shapiro.test(valores))
  } else {
    cat("\nCluster", cl, ": No hay suficientes datos para hacer el test.\n")
  }
}
```

Podemos observar que los shapiro test de cada uno de los clústers nos sale significativo, por lo tanto, rechazamos normalidad. 
Realizamos test de Wilcoxon. 

#### WILCOXON: BAJA DURACIÓN DEL SUEÑO

```{r}


# Detectamos cuál clúster tiene menor media de horas de sueño para HOMBRES
mean_male_cluster1 <- mean(df_1$Sleep.Duration[df_1$Gender == "Male" & df_1$Cluster_Male == 1], na.rm = TRUE)
mean_male_cluster2 <- mean(df_1$Sleep.Duration[df_1$Gender == "Male" & df_1$Cluster_Male == 2], na.rm = TRUE)
cluster_bajo_male <- ifelse(mean_male_cluster1 < mean_male_cluster2, 1, 2)

# Detectamos cuál clúster tiene menor media para MUJERES
mean_female_cluster1 <- mean(df_1$Sleep.Duration[df_1$Gender == "Female" & df_1$Cluster_Female == 1], na.rm = TRUE)
mean_female_cluster2 <- mean(df_1$Sleep.Duration[df_1$Gender == "Female" & df_1$Cluster_Female == 2], na.rm = TRUE)
cluster_bajo_female <- ifelse(mean_female_cluster1 < mean_female_cluster2, 1, 2)

# Wilcoxon para clúster de BAJO sueño
wilcox_bajo <- wilcox.test(
  df_1$Sleep.Duration[df_1$Gender == "Male" & df_1$Cluster_Male == cluster_bajo_male],
  df_1$Sleep.Duration[df_1$Gender == "Female" & df_1$Cluster_Female == cluster_bajo_female]
)
```

**WILCOXON: BAJA DURACIÓN DEL SUEÑO HOMBRES vs MUJERES**

```{r}
print(wilcox_bajo)
```

#### WILCOXON: ALTA DURACIÓN DEL SUEÑO

```{r}
# Clúster con mayor media de sueño
cluster_alto_male <- ifelse(mean_male_cluster1 > mean_male_cluster2, 1, 2)
cluster_alto_female <- ifelse(mean_female_cluster1 > mean_female_cluster2, 1, 2)

# Wilcoxon para clúster de ALTO sueño
wilcox_alto <- wilcox.test(
  df_1$Sleep.Duration[df_1$Gender == "Male" & df_1$Cluster_Male == cluster_alto_male],
  df_1$Sleep.Duration[df_1$Gender == "Female" & df_1$Cluster_Female == cluster_alto_female]
)
```

**WILCOXON: ALTA DURACIÓN DEL SUEÑO HOMBRES vs MUJERES**

```{r}
print(wilcox_alto)
```

Ambos test de Wilcoxon són significativos, tanto el test que compara los 
clústers asociados a una baja duración del sueño, como los asociados a una 
alta duración del sueño.

Habiendo separado las distribuciones según bimodalidad y genero, podemos 
afirmar que las medias no són iguales. Las medias de duración del sueño de 
las mujeres son ligeramente superiores. 


### 2. ¿La calidad del sueño difiere según la categoría de IMC?

```{r}
# Verificar categorías de IMC antes de agrupar
cat("\nCategorías de IMC antes de agrupar:\n")
table(df_1$BMI.Category)

# Agrupar "Normal Weight" y "Normal" bajo la misma etiqueta "Normal"
df_1$BMI.Category <- ifelse(df_1$BMI.Category %in% c("Normal", "Normal Weight"), "Normal", df_1$BMI.Category)

# Verificar categorías después de agrupar
cat("\nCategorías de IMC después de agrupar:\n")
table(df_1$BMI.Category)

# Estadísticas descriptivas por grupo
cat("\nEstadísticas descriptivas por categoría de IMC:\n")
print(aggregate(Quality.of.Sleep ~ BMI.Category, data = df_1, FUN = function(x) c(mean = mean(x), sd = sd(x), n = length(x))))

#### Normalidad
cat("\n Verificando normalidad con Shapiro-Wilk por grupo \n")
by(df_1$Quality.of.Sleep, df_1$BMI.Category, function(x) shapiro.test(x))

# Paleta accesible para daltonismo (misma que BMI anterior)
bmi_colors <- c(
  "Underweight" = "#4575B4",  # Azul oscuro
  "Normal"      = "#91BFDB",  # Azul claro
  "Overweight"  = "#FEE090",  # Amarillo
  "Obese"       = "#D73027"   # Naranja-rojizo
)

# Preparar datos para QQ plots
qq_data <- df_1 %>%
  filter(!is.na(Quality.of.Sleep), !is.na(BMI.Category)) %>%
  group_by(BMI.Category) %>%
  arrange(Quality.of.Sleep) %>%
  mutate(
    theoretical = qqnorm(Quality.of.Sleep, plot.it = FALSE)$x,
    sample = qqnorm(Quality.of.Sleep, plot.it = FALSE)$y
  ) %>%
  ungroup() %>%
  mutate(BMI.Category = factor(BMI.Category, 
                               levels = c("Underweight", "Normal", "Overweight", "Obese")))

# Calcular líneas de referencia para cada categoría
qq_lines <- qq_data %>%
  group_by(BMI.Category) %>%
  summarise(
    slope = (quantile(sample, 0.75) - quantile(sample, 0.25)) / 
            (qnorm(0.75) - qnorm(0.25)),
    intercept = quantile(sample, 0.25) - slope * qnorm(0.25)
  )

# Gráfica 
ggplot(qq_data, aes(x = theoretical, y = sample)) +
  # Puntos de los datos
  geom_point(aes(color = BMI.Category, fill = BMI.Category),
             size = 2,
             alpha = 0.6,
             shape = 21,
             stroke = 0.3) +
  # Línea de referencia teórica
  geom_abline(data = qq_lines,
              aes(slope = slope, intercept = intercept),
              color = "black",
              linewidth = 0.8,
              linetype = "solid") +
  # Facetas por categoría BMI
  facet_wrap(~ BMI.Category, scales = "free", ncol = 2) +
  # Escalas de colores
  scale_color_manual(values = bmi_colors) +
  scale_fill_manual(values = bmi_colors) +
  # Tema personalizado estilo Nature
  theme_minimal(base_size = 11, base_family = "sans") +
  theme(
    # Panel y fondo
    panel.background = element_rect(fill = "white", color = NA),
    panel.grid.major = element_line(color = "#E0E0E0", linewidth = 0.3),
    panel.grid.minor = element_blank(),
    panel.border = element_rect(color = "black", fill = NA, linewidth = 0.5),
    
    # Títulos y texto
    plot.title = element_text(size = 14, face = "bold", hjust = 0, 
                              margin = margin(b = 5)),
    plot.subtitle = element_text(size = 10, hjust = 0, 
                                 color = "grey30",
                                 margin = margin(b = 10)),
    
    # Etiquetas de facetas
    strip.background = element_rect(fill = "#F0F0F0", 
                                    color = "black", 
                                    linewidth = 0.5),
    strip.text = element_text(size = 10, face = "bold", 
                             margin = margin(3, 3, 3, 3)),
    
    # Ejes
    axis.title = element_text(size = 10, face = "bold"),
    axis.text = element_text(size = 8, color = "black"),
    axis.line = element_line(color = "black", linewidth = 0.5),
    axis.ticks = element_line(color = "black", linewidth = 0.5),
    
    # Sin leyenda (redundante con facetas)
    legend.position = "none",
    
    # Márgenes
    plot.margin = margin(15, 15, 15, 15)
  ) +
  labs(
    title = "Normal Q-Q Plots: Sleep Quality by BMI Category",
    subtitle = "Assessment of normality assumption for each BMI group",
    x = "Theoretical Quantiles",
    y = "Sample Quantiles (Sleep Quality)",
    caption = "Colorblind-friendly palette | Black line represents theoretical normal distribution"
  )

# Homogeneidad de varianzas
cat("\n Verificando homogeneidad de varianzas (Levene Test) \n")
library(car)
print(leveneTest(Quality.of.Sleep ~ BMI.Category, data = df_1))

#TEST DE KRUSKAL-WALLIS 

cat("\n Test de Kruskal-Wallis \n")
kruskal_result <- kruskal.test(Quality.of.Sleep ~ BMI.Category, data = df_1)
print(kruskal_result)

# Post-hoc si es significativo
if (kruskal_result$p.value < 0.05) {
  cat("\n Post-hoc Test de Dunn (ajuste FDR - Benjamini-Hochberg) \n")
  library(FSA)
  dunn_result <- dunnTest(Quality.of.Sleep ~ BMI.Category, data = df_1, method = "bh")  # FDR
  print(dunn_result)
}

# Paleta accesible para daltonismo (misma que BMI anterior)
bmi_colors <- c(
  "Underweight" = "#4575B4",  # Azul oscuro
  "Normal"      = "#91BFDB",  # Azul claro
  "Overweight"  = "#FEE090",  # Amarillo
  "Obese"       = "#D73027"   # Naranja-rojizo
)

# Ordenar categorías BMI
df_1_ordered <- df_1 %>%
  mutate(BMI.Category = factor(BMI.Category, 
                               levels = c("Underweight", "Normal", "Overweight", "Obese")))

# Gráfica
p2 <- ggplot(df_1_ordered, aes(x = BMI.Category, y = Quality.of.Sleep, fill = BMI.Category)) +
  # Violin plots con bordes definidos
  geom_violin(trim = FALSE, 
              alpha = 0.6,
              color = "black",
              linewidth = 0.5,
              scale = "width") +
  # Boxplot superpuesto más pequeño
  geom_boxplot(width = 0.15, 
               alpha = 0.8,
               color = "black",
               linewidth = 0.4,
               outlier.size = 1.5,
               outlier.alpha = 0.7) +
  # Escala de colores accesible
  scale_fill_manual(values = bmi_colors) +
  # Escala Y continua
  scale_y_continuous(breaks = seq(0, 10, 2),
                    limits = c(0, NA),
                    expand = expansion(mult = c(0, 0.05))) +
  # Tema personalizado estilo Nature
  theme_minimal(base_size = 11, base_family = "sans") +
  theme(
    # Panel y fondo
    panel.background = element_rect(fill = "white", color = NA),
    panel.grid.major.y = element_line(color = "#E0E0E0", linewidth = 0.3),
    panel.grid.major.x = element_blank(),
    panel.grid.minor = element_blank(),
    panel.border = element_rect(color = "black", fill = NA, linewidth = 0.5),
    
    # Títulos y texto
    plot.title = element_text(size = 14, face = "bold", hjust = 0, 
                              margin = margin(b = 5)),
    plot.subtitle = element_text(size = 10, hjust = 0, 
                                 color = "grey30",
                                 margin = margin(b = 10)),
    
    # Ejes
    axis.title = element_text(size = 10, face = "bold"),
    axis.text.y = element_text(size = 9, color = "black"),
    axis.text.x = element_text(angle = 45, hjust = 1, vjust = 1, 
                               size = 9, color = "black", face = "bold"),
    axis.line = element_line(color = "black", linewidth = 0.5),
    axis.ticks = element_line(color = "black", linewidth = 0.5),
    
    # Sin leyenda
    legend.position = "none",
    
    # Márgenes
    plot.margin = margin(15, 15, 15, 15)
  ) +
  labs(
    title = "Sleep Quality Distribution by BMI Category",
    subtitle = "Violin plots showing probability density with embedded box plots",
    x = "BMI Category",
    y = "Sleep Quality Score (1-10)",
    caption = "Colorblind-friendly palette | Box plots show median, IQR, and outliers"
  )

# Mostrar la gráfica
print(p2)

```

Estos resultados sugieren que la calidad del sueño se ve afectada principalmente al pasar de un IMC normal a valores superiores, especialmente en el caso del sobrepeso. La diferencia entre sobrepeso y obesidad no es estadísticamente significativa, lo que indica que la disminución en la calidad del sueño se produce principalmente en la transición de un peso normal a exceso de peso (overweight y obese). 


### 3.¿Qué variables explican mejor la calidad del sueño?

```{r}
# Preparar datos para regresión
# Seleccionar variables numéricas relevantes
#vars_for_regression <- df_1 %>%
#  select(Age, Sleep.Duration, Physical.Activity.Level, Stress.Level, 
#         Heart.Rate, Daily.Steps, Quality.of.Sleep) %>%
# na.omit()

#Quitamos sleep duration ya que esta muy relaciona con quality of sleep 
vars_for_regression <- df_1 %>%
  select(Age, Physical.Activity.Level, Stress.Level, 
         Heart.Rate, Daily.Steps, Quality.of.Sleep) %>%
  na.omit()
# Separar X e y
X <- as.matrix(vars_for_regression %>% select(-Quality.of.Sleep))
y <- vars_for_regression$Quality.of.Sleep

# Dividir en train y test
set.seed(123)
train_idx <- sample(1:nrow(X), 0.7 * nrow(X))
X_train <- X[train_idx, ]
y_train <- y[train_idx]
X_test <- X[-train_idx, ]
y_test <- y[-train_idx]

# Regresión Lasso (alpha = 1)
cat("\n LASSO REGRESSION \n")
lasso_model <- cv.glmnet(X_train, y_train, alpha = 1, nfolds = 10)
cat("Lambda óptimo:", lasso_model$lambda.min, "\n")
plot(lasso_model, main = "Cross-Validation LASSO")

# Coeficientes Lasso
lasso_coef <- coef(lasso_model, s = "lambda.min")
cat("\nCoeficientes LASSO:\n")
print(lasso_coef)

# Predicción y R-squared
pred_lasso <- predict(lasso_model, s = "lambda.min", newx = X_test)
r2_lasso <- 1 - sum((y_test - pred_lasso)^2) / sum((y_test - mean(y_test))^2)
cat("R² LASSO:", r2_lasso, "\n")

# Regresión Ridge (alpha = 0)
cat("\n RIDGE REGRESSION \n")
ridge_model <- cv.glmnet(X_train, y_train, alpha = 0, nfolds = 10)
cat("Lambda óptimo:", ridge_model$lambda.min, "\n")
plot(ridge_model, main = "Cross-Validation RIDGE")

# Coeficientes Ridge
ridge_coef <- coef(ridge_model, s = "lambda.min")
cat("\nCoeficientes RIDGE:\n")
print(ridge_coef)

# Predicción y R-squared
pred_ridge <- predict(ridge_model, s = "lambda.min", newx = X_test)
r2_ridge <- 1 - sum((y_test - pred_ridge)^2) / sum((y_test - mean(y_test))^2)
cat("R² RIDGE:", r2_ridge, "\n")

# Comparación visual de coeficientes
coef_comparison <- data.frame(
  Variable = rownames(lasso_coef)[-1],
  Lasso = as.vector(lasso_coef)[-1],
  Ridge = as.vector(ridge_coef)[-1]
)

# Paleta accesible para daltonismo
method_colors <- c(
  "Lasso" = "#0173B2",  # Azul
  "Ridge" = "#DE8F05"   # Naranja
)

# Preparar datos
coef_data <- coef_comparison %>% 
  pivot_longer(cols = c(Lasso, Ridge), 
               names_to = "Method", 
               values_to = "Coefficient") %>%
  # Ordenar variables por magnitud promedio de coeficientes
  group_by(Variable) %>%
  mutate(avg_coef = mean(abs(Coefficient))) %>%
  ungroup() %>%
  arrange(avg_coef) %>%
  mutate(Variable = factor(Variable, levels = unique(Variable)))

# Gráfica en estilo Nature
p5 <- ggplot(coef_data, aes(x = Variable, y = Coefficient, fill = Method)) +
  # Barras agrupadas con bordes
  geom_bar(stat = "identity", 
           position = position_dodge(width = 0.8),
           alpha = 0.85,
           color = "black",
           linewidth = 0.3,
           width = 0.75) +
  # Línea de referencia en cero
  geom_hline(yintercept = 0, 
             color = "black", 
             linewidth = 0.5,
             linetype = "solid") +
  # Escala de colores accesible
  scale_fill_manual(values = method_colors,
                    name = "Regularization\nMethod") +
  # Coordenadas volteadas
  coord_flip() +
  # Tema personalizado estilo Nature
  theme_minimal(base_size = 11, base_family = "sans") +
  theme(
    # Panel y fondo
    panel.background = element_rect(fill = "white", color = NA),
    panel.grid.major.x = element_line(color = "#E0E0E0", linewidth = 0.3),
    panel.grid.major.y = element_blank(),
    panel.grid.minor = element_blank(),
    panel.border = element_rect(color = "black", fill = NA, linewidth = 0.5),
    
    # Títulos y texto
    plot.title = element_text(size = 14, face = "bold", hjust = 0, 
                              margin = margin(b = 5)),
    plot.subtitle = element_text(size = 10, hjust = 0, 
                                 color = "grey30",
                                 margin = margin(b = 10)),
    
    # Ejes
    axis.title = element_text(size = 10, face = "bold"),
    axis.text.x = element_text(size = 9, color = "black"),
    axis.text.y = element_text(size = 9, color = "black", hjust = 1),
    axis.line = element_line(color = "black", linewidth = 0.5),
    axis.ticks = element_line(color = "black", linewidth = 0.5),
    
    # Leyenda
    legend.position = "top",
    legend.justification = "left",
    legend.title = element_text(size = 10, face = "bold"),
    legend.text = element_text(size = 9),
    legend.background = element_rect(fill = "white", color = "black", linewidth = 0.3),
    legend.key.size = unit(0.7, "cm"),
    legend.margin = margin(5, 5, 5, 5),
    legend.box.spacing = unit(0.3, "cm"),
    
    # Márgenes
    plot.margin = margin(15, 15, 15, 15)
  ) +
  labs(
    title = "Regularization Coefficient Comparison: LASSO vs Ridge",
    subtitle = "Feature importance and shrinkage patterns in penalized regression models",
    x = "Predictor Variables",
    y = "Regression Coefficient",
    caption = "Colorblind-friendly palette | Variables ordered by average coefficient magnitude"
  )

# Mostrar la gráfica
print(p5)

```

Podemos observar que las variables que mejor explican la calidad del sueño son el nivel de estrés y la duración del sueño. La actividad física, el pulso, los pasos diarios y la edad, prácticamente no influyen. 

### 4. ¿Tener una alteración del sueño influye significativamente en la calidad del sueño?


```{r}
# Verificar si la variable es numérica o categórica
cat("\nTipo de variable Stress Level:\n")
str(df_1$Stress.Level)

# Correlación de Pearson
cor_test <- cor.test(df_1$Stress.Level, df_1$Quality.of.Sleep, 
                     method = "pearson")
cat("\nCorrelación de Pearson:\n")
print(cor_test)

# Correlación de Spearman (alternativa no paramétrica)
cor_test_spearman <- cor.test(df_1$Stress.Level, df_1$Quality.of.Sleep, 
                              method = "spearman")
cat("\nCorrelación de Spearman:\n")
print(cor_test_spearman)

# Colores accesibles para daltonismo
color_points <- "#0173B2"      # Azul para puntos
color_regression <- "#DE8F05"  # Naranja para línea de regresión
color_ci <- "#FDB462"          # Naranja claro para intervalo de confianza

# Calcular estadísticas de correlación
correlation <- cor(df_1$Stress.Level, df_1$Quality.of.Sleep, use = "complete.obs")
model <- lm(Quality.of.Sleep ~ Stress.Level, data = df_1)
r_squared <- summary(model)$r.squared
p_value <- summary(model)$coefficients[2, 4]

# Texto de estadísticas
stats_text <- paste0(
  "r = ", round(correlation, 3), 
  " (R² = ", round(r_squared, 3), ")",
  ifelse(p_value < 0.001, "\np < 0.001", paste0("\np = ", round(p_value, 3)))
)

# Gráfica en estilo Nature
p3 <- ggplot(df_1, aes(x = Stress.Level, y = Quality.of.Sleep)) +
  # Intervalo de confianza primero (detrás)
  geom_smooth(method = "lm", 
              se = TRUE,
              color = color_regression,
              fill = color_ci,
              alpha = 0.3,
              linewidth = 1.2) +
  # Puntos encima
  geom_point(color = color_points,
             alpha = 0.5,
             size = 2.5,
             shape = 16) +
  # Añadir estadísticas en el gráfico
  annotate("text", 
           x = max(df_1$Stress.Level, na.rm = TRUE) - 1,
           y = max(df_1$Quality.of.Sleep, na.rm = TRUE) - 0.5,
           label = stats_text,
           hjust = 1,
           vjust = 1,
           size = 3.5,
           fontface = "bold",
           color = "black") +
  # Escalas
  scale_x_continuous(breaks = seq(0, 10, 2)) +
  scale_y_continuous(breaks = seq(0, 10, 2)) +
  # Tema personalizado estilo Nature
  theme_minimal(base_size = 11, base_family = "sans") +
  theme(
    # Panel y fondo
    panel.background = element_rect(fill = "white", color = NA),
    panel.grid.major = element_line(color = "#E0E0E0", linewidth = 0.3),
    panel.grid.minor = element_blank(),
    panel.border = element_rect(color = "black", fill = NA, linewidth = 0.5),
    
    # Títulos y texto
    plot.title = element_text(size = 14, face = "bold", hjust = 0, 
                              margin = margin(b = 5)),
    plot.subtitle = element_text(size = 10, hjust = 0, 
                                 color = "grey30",
                                 margin = margin(b = 10)),
    
    # Ejes
    axis.title = element_text(size = 10, face = "bold"),
    axis.text = element_text(size = 9, color = "black"),
    axis.line = element_line(color = "black", linewidth = 0.5),
    axis.ticks = element_line(color = "black", linewidth = 0.5),
    
    # Márgenes
    plot.margin = margin(15, 15, 15, 15)
  ) +
  labs(
    title = "Relationship Between Stress Level and Sleep Quality",
    subtitle = "Linear regression with 95% confidence interval showing inverse correlation",
    x = "Stress Level (0-10)",
    y = "Sleep Quality Score (0-10)",
    caption = "Colorblind-friendly palette | Pearson correlation coefficient shown"
  )

# Mostrar la gráfica
print(p3)

```

Los resultados muestran una relación negativa clara (en Pearson de -0.89 y en Spearman de -0.90) entre el nivel de estrés y la calidad del sueño. A medida que aumenta el nivel de estrés, la calidad del sueño tiende a disminuir. Esta tendencia queda reflejada en la línea de regresión descendente del gráfico. Obviamente, nos sale un p-valor muy significativo en ambos casos. 


### 5. ¿Podemos predecir si una persona sufre insomnio o apnea? 

```{r}
# Explorar la variable Sleep.Disorder
cat("\nCategorías de trastornos del sueño:\n")
table(df_1$Sleep.Disorder)

# Crear variable binaria: 1 si tiene trastorno (Insomnia o Sleep Apnea), 0 si no tiene trastorno. 
df_1$Has.Disorder <- ifelse(df_1$Sleep.Disorder %in% c("Insomnia", "Sleep Apnea"), 1, 0)

cat("\nDistribución de trastornos:\n")
table(df_1$Has.Disorder)

# Seleccionar variables predictoras
# Nota: Algunas variables pueden necesitar transformación
predictors <- df_1 %>%
  select(Physical.Activity.Level, Stress.Level, BMI.Category) %>%
  mutate(BMI.Category = as.factor(BMI.Category))

# Crear variables dummy para BMI.Category
predictors_encoded <- model.matrix(~ Physical.Activity.Level + Stress.Level + BMI.Category - 1, 
                                   data = predictors)

# Preparar datos completos
data_logit <- data.frame(Has.Disorder = df_1$Has.Disorder, predictors_encoded)

# Dividir en train y test
set.seed(123)
train_index <- createDataPartition(data_logit$Has.Disorder, p = 0.7, list = FALSE)
train_data <- data_logit[train_index, ]
test_data <- data_logit[-train_index, ]

# Modelo de regresión logística
logit_model <- glm(Has.Disorder ~ ., data = train_data, family = binomial)
cat("\nResumen del modelo de regresión logística:\n")
print(summary(logit_model))

# Predicciones
pred_prob <- predict(logit_model, test_data, type = "response")
pred_class <- ifelse(pred_prob > 0.5, 1, 0)

# Matriz de confusión
conf_matrix <- confusionMatrix(as.factor(pred_class), as.factor(test_data$Has.Disorder))
cat("\nMatriz de confusión:\n")
print(conf_matrix)

# Colores accesibles para daltonismo
color_roc <- "#0173B2"        # Azul para curva ROC
color_diagonal <- "#DE8F05"   # Naranja para línea de referencia
color_ci <- "#91BFDB"         # Azul claro para IC

# Calcular curva ROC
if (require(pROC, quietly = TRUE)) {
  roc_curve <- roc(test_data$Has.Disorder, pred_prob)
  auc_value <- auc(roc_curve)
  ci_auc <- ci.auc(roc_curve)
  
  cat("\nAUC:", auc_value, "\n")
  cat("95% CI:", ci_auc[1], "-", ci_auc[3], "\n")
  
  # Extraer coordenadas de la curva ROC
  roc_data <- data.frame(
    specificity = roc_curve$specificities,
    sensitivity = roc_curve$sensitivities,
    thresholds = roc_curve$thresholds
  )
  
  # Encontrar punto óptimo (Youden's index)
  youden_index <- which.max(roc_curve$sensitivities + roc_curve$specificities - 1)
  optimal_point <- data.frame(
    specificity = roc_curve$specificities[youden_index],
    sensitivity = roc_curve$sensitivities[youden_index],
    threshold = roc_curve$thresholds[youden_index]
  )
  
  # Texto de AUC
  auc_text <- paste0(
    "AUC = ", round(auc_value, 3),
    "\n95% CI: [", round(ci_auc[1], 3), " - ", round(ci_auc[3], 3), "]"
  )
  
  # Gráfica en estilo Nature
  p_roc <- ggplot(roc_data, aes(x = 1 - specificity, y = sensitivity)) +
    # Área bajo la curva (sombreada)
    geom_ribbon(aes(ymin = 0, ymax = sensitivity),
                fill = color_ci,
                alpha = 0.3) +
    # Curva ROC
    geom_line(color = color_roc,
              linewidth = 1.5) +
    # Línea de referencia diagonal (clasificador aleatorio)
    geom_abline(intercept = 0, slope = 1,
                color = color_diagonal,
                linetype = "dashed",
                linewidth = 1) +
    # Punto óptimo
    #geom_point(data = optimal_point,
    #           aes(x = 1 - specificity, y = sensitivity),
    #           color = "#CC0000",
    #           size = 4,
    #           shape = 18) +
    # Anotación del punto óptimo
    #annotate("text",
    #         x = 1 - optimal_point$specificity + 0.1,
    #         y = optimal_point$sensitivity - 0.05,
    #         label = paste0("Optimal threshold\n",
    #                       "Sens: ", round(optimal_point$sensitivity, 2),
    #                       " | Spec: ", round(optimal_point$specificity, 2)),
    #         hjust = 0,
    #         size = 3,
    #         color = "black") +
    # Texto de AUC
    annotate("text",
             x = 0.6,
             y = 0.2,
             label = auc_text,
             hjust = 0,
             size = 4,
             fontface = "bold",
             color = "black") +
    # Escalas
    scale_x_continuous(breaks = seq(0, 1, 0.2),
                      expand = c(0, 0)) +
    scale_y_continuous(breaks = seq(0, 1, 0.2),
                      expand = c(0, 0)) +
    # Tema personalizado estilo Nature
    theme_minimal(base_size = 11, base_family = "sans") +
    theme(
      # Panel y fondo
      panel.background = element_rect(fill = "white", color = NA),
      panel.grid.major = element_line(color = "#E0E0E0", linewidth = 0.3),
      panel.grid.minor = element_blank(),
      panel.border = element_rect(color = "black", fill = NA, linewidth = 0.5),
      
      # Títulos y texto
      plot.title = element_text(size = 14, face = "bold", hjust = 0, 
                                margin = margin(b = 5)),
      plot.subtitle = element_text(size = 10, hjust = 0, 
                                   color = "grey30",
                                   margin = margin(b = 10)),
      
      # Ejes
      axis.title = element_text(size = 10, face = "bold"),
      axis.text = element_text(size = 9, color = "black"),
      axis.line = element_line(color = "black", linewidth = 0.5),
      axis.ticks = element_line(color = "black", linewidth = 0.5),
      
      # Aspecto cuadrado
      aspect.ratio = 1,
      
      # Márgenes
      plot.margin = margin(15, 15, 15, 15)
    ) +
    labs(
      title = "ROC Curve: Sleep Disorder Prediction Model",
      subtitle = "Receiver Operating Characteristic with optimal threshold identification",
      x = "False Positive Rate (1 - Specificity)",
      y = "True Positive Rate (Sensitivity)",
      caption = "Colorblind-friendly palette | Diamond indicates optimal Youden's index threshold"
    )
  
  # Mostrar la gráfica
  print(p_roc)
  
} else {
  message("El paquete pROC no está instalado. Instálalo con: install.packages('pROC')")
}

```
## CAMBIAR
#En base a los resultados obtenidos, podemos concluir que: 
#-El modelo de regresión logística tiene una buena capacidad para predecir (en base a las variables de actividad física, nivel de estrés y BMI) si un paciente padece o no de trastorno del sueño (con una sensibilidad del 93,6% y especificidad de 85,7%). 
-El AUC nos sale de 0.88, la cual cosa confirma que el modelo es capaz de discriminar entre las personas con o sin trastorno del sueño. 
-Por último, pero no menos importante, no hay evidencia de que el modelo esté sobreajustado, factor muy importante de cara a poder extrapolar su uso en otros conjuntos de datos. 


### 6. ¿Existen patrones latentes que agrupan a los individuos?(Tambien he eliminado quality of sleep)

```{r}
# Instalar paquetes si no los tienes
# install.packages(c("dplyr", "ggplot2", "factoextra", "cluster"))

# Seleccionamos variables numéricas relevantes
df_1_num <- df_1 %>%
  select(Age, Sleep.Duration, Physical.Activity.Level,
         Stress.Level, Heart.Rate, Daily.Steps)

# Estandarizamos. 
df_1_scaled <- scale(df_1_num)

library(factoextra)
library(patchwork)  # Para combinar gráficas

# Colores accesibles para daltonismo
color_main <- "#0173B2"       # Azul para curvas/barras
color_optimal <- "#DE8F05"    # Naranja para punto óptimo
color_line <- "#CC0000"       # Rojo para líneas de referencia

# MÉTODO DEL CODO (WSS - Within Sum of Squares)

# Calcular WSS para diferentes números de clusters
set.seed(123)
wss_values <- sapply(1:10, function(k) {
  kmeans(df_1_scaled, centers = k, nstart = 25)$tot.withinss
})

wss_data <- data.frame(
  k = 1:10,
  wss = wss_values
)

# Identificar el codo (método simple: mayor cambio de pendiente)
# Calcular segunda derivada
first_diff <- diff(wss_values)
second_diff <- diff(first_diff)
optimal_k_wss <- which.max(abs(second_diff)) + 1

# Gráfica Método del Codo
p_wss <- ggplot(wss_data, aes(x = k, y = wss)) +
  # Línea principal
  geom_line(color = color_main,
            linewidth = 1.2) +
  # Puntos
  geom_point(color = color_main,
             size = 3,
             shape = 16) +
  # Escalas
  scale_x_continuous(breaks = 1:10) +
  scale_y_continuous(labels = scales::comma) +
  # Tema personalizado estilo Nature
  theme_minimal(base_size = 11, base_family = "sans") +
  theme(
    panel.background = element_rect(fill = "white", color = NA),
    panel.grid.major = element_line(color = "#E0E0E0", linewidth = 0.3),
    panel.grid.minor = element_blank(),
    panel.border = element_rect(color = "black", fill = NA, linewidth = 0.5),
    plot.title = element_text(size = 12, face = "bold", hjust = 0, 
                              margin = margin(b = 5)),
    plot.subtitle = element_text(size = 9, hjust = 0, color = "grey30",
                                 margin = margin(b = 5)),
    axis.title = element_text(size = 10, face = "bold"),
    axis.text = element_text(size = 9, color = "black"),
    axis.line = element_line(color = "black", linewidth = 0.5),
    axis.ticks = element_line(color = "black", linewidth = 0.5),
    plot.margin = margin(10, 10, 10, 10)
  ) +
  labs(
    title = "Elbow Method (WSS)",
    subtitle = "Within-cluster sum of squares by number of clusters",
    x = "Number of Clusters (k)",
    y = "Total Within-Cluster SS"
  )

# MÉTODO DEL SILHOUETTE

# Calcular Silhouette para diferentes números de clusters
silhouette_values <- sapply(2:10, function(k) {
  km <- kmeans(df_1_scaled, centers = k, nstart = 25)
  ss <- cluster::silhouette(km$cluster, dist(df_1_scaled))
  mean(ss[, 3])
})

silhouette_data <- data.frame(
  k = 2:10,
  silhouette = silhouette_values
)

# Identificar el k óptimo (máximo silhouette)
optimal_k_sil <- silhouette_data$k[which.max(silhouette_data$silhouette)]

# Gráfica Método del Silhouette
p_sil <- ggplot(silhouette_data, aes(x = k, y = silhouette)) +
  # Barras
  geom_col(fill = color_main,
           alpha = 0.85,
           color = "black",
           linewidth = 0.3,
           width = 0.7) +
  # Etiquetas de valores
  geom_text(aes(label = round(silhouette, 3)),
            vjust = -0.5,
            size = 3,
            fontface = "bold",
            color = "black") +
  # Línea horizontal de referencia en el máximo
  geom_hline(yintercept = max(silhouette_values),
             color = color_optimal,
             linetype = "dashed",
             linewidth = 0.8) +
  # Escalas
  scale_x_continuous(breaks = 2:10) +
  scale_y_continuous(expand = expansion(mult = c(0, 0.15)),
                    limits = c(0, NA)) +
  # Tema personalizado estilo Nature
  theme_minimal(base_size = 11, base_family = "sans") +
  theme(
    panel.background = element_rect(fill = "white", color = NA),
    panel.grid.major.y = element_line(color = "#E0E0E0", linewidth = 0.3),
    panel.grid.major.x = element_blank(),
    panel.grid.minor = element_blank(),
    panel.border = element_rect(color = "black", fill = NA, linewidth = 0.5),
    plot.title = element_text(size = 12, face = "bold", hjust = 0, 
                              margin = margin(b = 5)),
    plot.subtitle = element_text(size = 9, hjust = 0, color = "grey30",
                                 margin = margin(b = 5)),
    axis.title = element_text(size = 10, face = "bold"),
    axis.text = element_text(size = 9, color = "black"),
    axis.line = element_line(color = "black", linewidth = 0.5),
    axis.ticks = element_line(color = "black", linewidth = 0.5),
    plot.margin = margin(10, 10, 10, 10)
  ) +
  labs(
    title = "Silhouette Method",
    subtitle = "Average silhouette width by number of clusters",
    x = "Number of Clusters (k)",
    y = "Average Silhouette Width"
  )

# COMBINAR AMBAS GRÁFICAS

# Usar patchwork para combinar
combined_plot <- p_wss + p_sil +
  plot_annotation(
    title = "Optimal Number of Clusters: K-means Method Comparison",
    subtitle = "Elbow and Silhouette methods for determining optimal k",
    caption = "Colorblind-friendly palette | Orange indicates optimal k for each method",
    theme = theme(
      plot.title = element_text(size = 14, face = "bold", hjust = 0),
      plot.subtitle = element_text(size = 10, color = "grey30", hjust = 0),
      plot.caption = element_text(size = 8, hjust = 0)
    )
  )

# Mostrar la gráfica combinada
print(combined_plot)

# Imprimir resultados
cat("\n=== Resultados de Optimización ===\n")
cat("Método del Codo (WSS) sugiere k =", optimal_k_wss, "\n")
cat("Método Silhouette sugiere k =", optimal_k_sil, "\n")

# Aplicamos K-Means con K = 3. 
set.seed(123)
k <- 3
kmeans_res <- kmeans(df_1_scaled, centers = k, nstart = 25)

# Añadimos el Clúster al dataFrame original. 
df_1$Cluster <- as.factor(kmeans_res$cluster)

# Interpretamos los clústers con medias por grupo. 
cluster_summary <- df_1 %>%
  group_by(Cluster) %>%
  summarise(
    Age = mean(Age, na.rm = TRUE),
    Sleep.Duration = mean(Sleep.Duration, na.rm = TRUE),
    #Quality.of.Sleep = mean(Quality.of.Sleep, na.rm = TRUE),
    Physical.Activity.Level = mean(Physical.Activity.Level, na.rm = TRUE),
    Stress.Level = mean(Stress.Level, na.rm = TRUE),
    Heart.Rate = mean(Heart.Rate, na.rm = TRUE),
    Daily.Steps = mean(Daily.Steps, na.rm = TRUE)
  )

print(cluster_summary)

# Renombramos los clústers. 
library(dplyr)

df_1 <- df_1 %>%
  mutate(Cluster = case_when(
    Cluster == 1 ~ "Estrés alto / Sueño bajo",
    Cluster == 2 ~ "Sueño bueno / Activos",
    Cluster == 3 ~ "Baja actividad / Estrés medio",
    TRUE ~ as.character(Cluster)
  ))


# Hacemos PCA con las mismas variables estandarizadas
pca_res <- prcomp(df_1_scaled, center = TRUE, scale. = TRUE)

# PCA con puntos coloreados y leyenda con nombres descriptivos
fviz_pca_ind(pca_res,
             geom.ind = "point",
             col.ind = df_1$Cluster,           # Usa nombres descriptivos
             palette = "jco",
             addEllipses = TRUE,
             legend.title = "Perfil de Cluster") +
  ggtitle("PCA - Individuos agrupados por perfil de Cluster") +
  theme(plot.title = element_text(hjust = 0.5))

# Hacemos PCA con etiquetas de Person.ID + nombres descriptivos en leyenda
fviz_pca_ind(pca_res,
             geom.ind = "text",
             col.ind = df_1$Cluster,
             label = df_1$Person.ID,
             repel = TRUE,
             addEllipses = TRUE,
             legend.title = "Perfil de Cluster") +
  ggtitle("PCA con etiquetas y perfiles de Cluster") +
  theme(plot.title = element_text(hjust = 0.5))

```

Mediante K-Means identificamos 3 grupos diferenciados. 
Los grupos obtenidosson:
-Estrés alto / Sueño bajo
-Sueño bueno / Activos
-Baja actividad / Estrés medio

El PCA muestra que estos clústeres están bien separados, explicando alrededor del 75% de la variabilidad total en las dos primeras dimensiones.

Los individuos con mayor actividad física y mejor sueño se agrupan de forma consistente y opuesta a quienes presentan alto estrés y baja calidad de sueño.

Podemos concluir que existen patrones claros entre sueño, actividad física y estrés, útiles para segmentar perfiles de salud y orientar intervenciones personalizadas.

#justificar porque k=3

#### Conclusiones

Después de analizar todos los datos del proyecto, hemos visto que el sueño no depende solo de cuántas horas dormimos, sino de muchos factores del día a día como el estrés, el ejercicio o incluso el peso de cada persona. Aquí dejamos lo más importante que hemos aprendido:

---

#### Estrés, sueño y actividad física están muy conectados

- Cuanto más estrés tiene una persona, peor duerme. La relación es muy fuerte (correlación de -0.89), así que no es casualidad.

- También vimos que las personas que hacen más actividad física suelen dormir mejor y tener menos estrés. El ejercicio ayuda mucho a desconectar.

---

#### El peso (IMC) también influye en la calidad del sueño

- La gente con sobrepeso u obesidad suele tener peor calidad del sueño que las personas con un peso normal.

- El cambio más importante ocurre al pasar de peso normal a sobrepeso. Entre sobrepeso y obesidad no cambia tanto, lo más crítico es ese primer salto.

---

#### ¿Qué variables afectan más a dormir bien?

Según nuestros modelos estadísticos y la regresión:

- La variable que más influye es el **nivel de estrés**.

- Luego va la **duración del sueño** (cuántas horas dormimos realmente).

- Cosas como los pasos diarios, el pulso o la edad influyen menos.

- O sea, no es solo dormir 8 horas, sino cómo llegamos mentalmente al final del día.

---

#### Los trastornos del sueño sí afectan mucho

- Las personas con insomnio o apnea duermen notablemente peor que las demás.

- Además, hicimos un modelo para predecir si alguien tiene un trastorno del sueño y salió bastante bien: AUC = 0.88, sensibilidad del 93%. Esto significa que los datos sirven realmente para detectar estos problemas.

---

#### Existen distintos perfiles de personas según sus hábitos

El análisis de clústeres nos mostró 3 grupos claros:

1. Personas con **alto estrés y mal sueño**.

2. Personas con **buen sueño, hacen ejercicio y llevan hábitos saludables**.

3. Personas con **poca actividad física y estrés medio**.

La variable que más separa los grupos es la **calidad del sueño**, más que la edad o el género.

---

#### Conclusión final

En resumen:

- Dormir bien no es solo cuestión de tiempo, sino de hábitos. Los hábitos diarios son clave. 

- El **estrés es uno de los factores que empeora más el sueño**.

- Hacer ejercicio y mantener un peso saludable ayuda mucho a descansar mejor.

- Este estudio no solo confirma cosas que ya se intuían, sino que además lo hace con datos reales y modelos que funcionan bastante bien.

---


Parte del código de este trabajo ha sido generado con herramientas de Inteligencia Artificial. 








